【裁判字號】    94,交簡上,104
【裁判日期】    950601
【裁判案由】    過失傷害
【裁判全文】
臺灣高雄地方法院刑事判決           94年度交簡上字第104號
上  訴  人  丙○○
即  被  告
選任辯護人  王仁聰律師
上列上訴人因過失傷害案件，不服本院高雄簡易庭中華民國94年
4 月18日94年度交簡字第966 號所為第一審判決（聲請簡易判決
處刑書案號：臺灣高雄地方法院檢察署93年度偵字第20638 號）
，提起上訴，本院管轄之第二審合議庭判決如下：
    主  文
上訴駁回。
    事  實
一、丙○○於民國93年4 月1 日上午9 時10分許，駕駛車牌號碼
    S8-3293 號自小客車，沿高雄縣林園鄉○○村○○路由北往
    南方向行駛，行經該路與林園北路口附近，將該車暫停於鳳
    林路旁購物後，嗣欲啟動向左迴轉行駛鳳林路南往北車道時
    ，本應注意汽車迴車前，應暫停並顯示左轉燈光或手勢，看
    清無來往車輛，並注意行人通過，始得迴轉，及在四車道以
    上道路左轉彎時，應距交岔路口30公尺前換入內側車道或左
    轉車道，於行至交岔路口中心處方得左轉，而依當時天候晴
    、日間自然光線、路面狀況乾燥無缺陷、無障礙及視距良好
    ，且依其智識能力，並無不能注意之情事，竟疏未注意，未
    留意其後方有無來車，即貿然由外側慢車道向左迴轉，適有
    丁○○騎乘車牌號碼NC7-601 號重型機車沿鳳林路由北往南
    方向駛至，見狀閃煞不及，致丁○○所騎乘之上開機車車頭
    撞及丙○○所駕駛之上開自小客車左側車身，丁○○當場人
    車倒地，並受有頭部外傷併腦挫傷、水腫、右股骨脛骨骨折
    、胸腹挫傷、兩下肢多處挫擦傷、上門牙斷裂2 顆等傷害。
    丙○○於肇事後，未經偵查機關發覺犯罪前，主動報警並通
    知救護車到場，且向前往現場處理之員警坦承肇事，並願意
    接受裁判。
二、案經丁○○訴由高雄縣政府警察局林園分局報告臺灣高雄地
    方法院檢察署檢察官聲請簡易判決處刑。
    理  由
壹、程序方面
一、臺灣省高屏澎區車輛行車事故鑑定委員會94年1 月7 日高屏
    澎車鑑字第940007號函（檢附臺灣省高屏澎區車輛行車事故
    鑑定委員會鑑定意見書）、臺灣省車輛行車事故覆議鑑定委
    員會94年10月18日府覆議字第0940100680號函、國立交通大
    學95年3 月22日交大管運字第0950001107號函（檢附國立交
    通大學行車事故鑑定意見書），均係上開機關就肇事原因所
    製作之鑑定報告，為被告以外之人於審判外之書面陳述，依
    刑事訴訟法第159 條第1 項之規定，屬於傳聞證據，原則上
    並無證據能力。又因前開鑑定係由檢察官、受命法官依刑事
    訴訟法第198 條或第208 條第1 項之規定委託鑑定，因屬法
    定鑑定程序，所鑑定之結果，即屬於依刑事訴訟法第206 條
    所出具之鑑定報告，係刑事訴訟法第159 條第1 項所指例外
    情形，認有證據能力。
二、高雄縣政府警察局林園分局道路交通事故現場圖、道路交通
    事故調查報告表（一）、（二）、交通事故肇事人自首情形
    記錄表，均係公務員職務上製作之紀錄文書、證明文書，係
    公務員依職權所為，與其責任、信譽攸關，若有錯誤、虛偽
    ，公務員可能因此擔負刑事及行政責任，且該等文書經常處
    於可能受公開檢查之狀態，其正確性及真實之保障極高，而
    無顯不可信之情況，依刑事訴訟法第159 條之4 第1 款，應
    有證據能力。
三、按傳聞法則之重要理論依據，在於傳聞證據未經當事人之反
    對詰問予以核實，乃予排斥，惟若當事人已放棄對原供述人
    之反對詰問權，於法院審判時表明同意該等傳聞證據可作為
    證據，基於證據資料愈豐富，愈有助於真實發現之理念，並
    貫徹刑事訴訟法修法加重當事人進行主義之精神，確認當事
    人對於證據能力有處分權之制度，傳聞證據經當事人同意作
    為證據，法院認為適當者，亦得為證據。另當事人於調查證
    據時，對於傳聞證據表示「沒有意見」、「對於證據調查無
    意見」，而未於言詞辯論終結前聲明異議，應視為已有將該
    等傳聞證據採為證據之同意，此刑事訴訟法第159 條之5 定
    有明文。本件告訴人於警詢、偵查陳述，為審判外陳述，無
    證據能力；又被告丙○○及其選任辯護人於本院進行準備程
    序時，已表示同意本案其他全案卷證具有證據能力，而可作
    為證據，本院斟酌該等證據並非非法取得，亦無證明力明顯
    過低之情形，是均得採為證據。
貳、實體方面
一、訊據上訴人即被告丙○○固不否認有於前揭時、地駕駛上開
    自小客車左側迴轉時，與告訴人丁○○所騎乘之機車發生碰
    撞，致告訴人受有上述傷害之事實，惟矢口否認有何過失傷
    害犯行，辯稱：伊迴轉時有打方向燈，由外車道慢慢往內車
    道行駛，伊在該路口靜止的狀態下等待迴轉，是告訴人來撞
    伊，伊沒有過失云云；辯護人辯護意旨則以：被告買完檳榔
    及飲料後即上車打方向燈，觀察後方無來車後，即由路邊慢
    慢切入內車道，越過停止線在路口準備迴轉，告訴人應是高
    速行駛於內快車道上才會正面嚴重撞擊被告車輛左前方駕駛
    座的車門，且交通事故現場勘驗圖僅繪出距路口行車線15公
    尺的長度，未完整繪出彎道之狀況，而機車高速行駛的行車
    動線在大彎道及直線道時是截然不同的，依現場圖所示將使
    鑑識人員誤判此路段為直線道，且上開勘驗圖所繪製刮地痕
    位置錯誤，使鑑識人員誤判撞擊位置是在外車道上，因此使
    後續鑑定報告完全錯誤云云，資為辯護。經查：
(一)被告確有於前揭時地駕車與告訴人所騎乘機車發生撞擊，致
    告訴人受有如事實欄所述之傷害，業據被告自白在卷，復有
    高雄縣政府警察局林園分局道路交通事故現場圖、道路交通
    事故調查報告表（一）、（二）、交通事故肇事人自首情形
    記錄表各1 紙、建佑醫院診斷證明書2 紙及肇事現場及車損
    照片9 張附卷可參（見警卷第2 至4 、10至12、16至18頁）
    ，上開事實，堪以認定。
(二)本件車禍發生後，被告駕駛之自小客車係停放在部分北上內
    車道上（即在鳳林路北向南快車道上），車頭朝東，超越中
    央劃分（安全島）頭；告訴人騎乘之機車則呈右倒，車頭朝
    西，車尾靠近上開自小客車左後角，且機車前方路面遺有長
    度0. 2公尺之刮地痕，略呈西北—東南走向等情，有道路交
    通事故現場圖（下稱現場圖）、肇事現場照片可參。由於機
    車遭撞擊後不會立即產生刮地痕，而是倒地後才會產生刮地
    痕，故撞擊地點與倒地刮地痕起點橫向會有差距（即機車輪
    胎底部至腳踏板高度，約20公分至30公分），因本件告訴人
    機車倒地後，產生0.2 公尺刮痕，且刮痕起點位於鳳林路北
    向南快車道上，離行車分向線約2.5 或2.6 公尺，準此，刮
    地痕距離安全島邊線約1 公尺（即以車道寬3.5 公尺減掉刮
    地痕距離車道線2. 5或2. 6公尺），又依前開說明，計入撞
    擊地點與刮地痕起點之差距，並參以本件車禍產生之撞擊碎
    片均散落在鳳林路北向南快車道上，足見本件車禍撞擊點應
    在位於刮地痕上游即鳳林路北向南內向快車道上甚明，是辯
    護人所執上開現場圖顯示刮地痕位置距安全島3 公尺及鑑識
    人員誤判撞擊點係在外快車道上云云，顯有誤會；再參酌證
    人即繪製現場圖之員警戊○○於本院審理時到庭證稱：伊所
    繪製現場圖是表示車禍之地點，道路狀況另外用照片表示（
    見警卷第10至12頁）所示等語，且道路彎曲狀況亦有拍攝照
    片併送鑑定委員審酌，是辯護人辯稱，上開現場圖資料錯誤
    致使鑑定結果有誤云云，委無足採。
(三)被告於警詢時陳稱：伊於路邊買檳榔後，確定後方無來車，
    再由外車道慢慢往內車道行駛，於紅綠燈下欲迴轉鳳林路南
    往北車道，等對方來車經過後，準備迴轉，伊感覺有碰撞聲
    云云；復於檢察官偵訊時陳稱：伊停在快車道要迴轉，起步
    時就發生車禍云云；嗣於本院準備程序時改口陳稱：伊是停
    在快車道上等待迴轉被撞的云云，是被告供詞前後反覆不一
    ，已難遽信。復觀之本件車禍事故現場照片，由上開車損、
    、肇事後機車車頭之倒地位置，及碎片大範圍散落情形，足
    見二車撞擊時力道之強烈，因而堪認被告、告訴人二車均應
    屬於行駛狀態，具有相當之速度，而未減速慢行，作隨時停
    車之準備無疑，國立交通大學行車事故鑑定意見書，亦同此
    認定，職此，被告辯稱：其當時並非在行駛狀態，是停在快
    車道上等待迴轉云云，並無可採。
(四)按汽車迴車前，應暫停並顯示左轉燈光或手勢，看清無來往
    車輛，始得迴轉，道路交通安全規則第106 條第5 款定有明
    文。被告既考領有普通小型車駕駛執照，上開規定自應知悉
    甚詳，且亦為其應注意並能注意之義務，則其於肇事地點慢
    車道上，欲駕車迴車時，理應注意迴車規定，如有來車通過
    時，應禮讓他車優先通過，當確定無往來車輛時，始得迴轉
    。本件被告於肇事地點慢車道迴車時，告訴人正騎乘機車行
    駛於同向車道上，就觀看之角度而言，被告經由轉頭向後觀
    看或注視後視鏡，應可輕易查覺告訴人機車已駛近肇事地點
    ，而當時天候晴，日間自然光線，視距並非不良，亦無其他
    障礙物，有上開肇事現場照片可佐，並無不能注意之障礙發
    生，且依被告智識、能力亦無不能注意之情事，則被告於告
    訴人機車駛近之際，未禮讓告訴人機車優先通行，即貿然迴
    車，致於車輛未完成迴轉時，即與告訴人發生車禍，其駕駛
    行為顯有過失，灼然至明。被告雖以前詞置辯，然證人即告
    訴人丁○○到庭證稱：被告在我前方突然要迴轉，也沒有打
    方向燈等語（見本院卷第55頁），又參以現場目擊證人即「
    越雲檳榔攤」販售人員甲○○亦到庭證稱：伊沒有注意被告
    有無打方向燈等語（見本院卷第91頁），是被告當時是否有
    顯示方向燈後再行迴轉，已堪置疑。況本件經臺灣省高屏澎
    區車輛行車事故鑑定委員會、臺灣省車輛行車事故覆議鑑定
    委員會及國立交通大鑑定後，亦同此認定，結果均認被告有
    「路邊起駛迴轉時未注意來往車輛」、「路邊迴車未讓行駛
    中車輛先行」之過失，復有臺灣省高屏澎區車輛行車事故鑑
    定委員會94年1 月5 日高屏澎區940007案鑑定意見書、臺灣
    省車輛行車事故覆議鑑定委員會94年10月18日府覆議字第09
    40100680號函、國立交通大學95年2 月26日行車事故鑑定意
    見書可憑（見偵卷第9 、10頁、本院卷第30、44頁）。從而
    ，被告未注意迴車規定，而與告訴人發生車禍，其駕駛行為
    顯有過失之事實，應堪以認定。
(五)又按四車道以上或同向二車道道路，欲右轉彎時，應距交岔
    路口30公尺前換入外側車道或右轉車道，欲左轉彎時，應距
    交岔路口30公尺前換入內側車道或左轉車道；其設有劃分島
    劃分快慢車道，在慢車道上行駛之車輛不得左轉，道路交通
    安全規則第102 條第1 項第5 款亦有明文。復觀以卷附現場
    照片，被告自承當時將車停放於檳榔攤旁之「米仔麩」招牌
    處，再慢慢地開到內車道等語（見本院卷第58頁），證人丁○○證稱：被告係從「快樂超商」前橫過馬路，小角度往左
    邊直接迴轉等語（見本院卷第57頁），證人甲○○則證稱：
    被告沒有下車，他將車子部分停在機車道上，部分停在路邊
    向伊買檳榔，他的車頭沒有超過檳榔櫃的邊緣，買完後就把
    車子往前開，將車子先停在機車道的左邊車道（即外側車道
    ）之停止線，然後就左轉彎，機車就撞到他了等語（見本院
    卷第90至92頁），益徵被告當時係駕車從慢車道切入快車道
    而欲向左迴轉無訛，又觀諸卷附現場照片及互核被告之供詞
    、證人丁○○、甲○○之證言可知，被告確駕駛自小客車停
    放於鳳林路之慢車道上，由於該路係同向二車道之道路，被
    告若欲左轉，依上述規定，本應在距交岔路口30公尺前換入
    內側車道或左轉車道，然被告竟疏未遵守上述規定，即直接
    自慢車道切入外側車道，又直接橫越內側車道左轉，以致肇
    事，足認被告就本件事故之發生確有過失甚明。
(六)至被告及其辯護人均辯稱：告訴人高速行駛於快車道上，也
    有過失云云，此為告訴人否認，又參以證人甲○○於本院審
    理時證稱：「‧‧‧機車是騎安全島旁邊的內線，機車騎的
    很快，我看到時已經撞上去了‧‧‧（檢察官問：這場車禍
    從車主開動，到肇事為止，你是否有一直看著被告的車子？
    ）答：有時候我眼睛有低下來包檳榔，我低頭前被告在停止
    線，我是抬起頭後，被告車子已經開到安全島，我是聽到聲
    音才抬起頭來看」等語（見本院卷），足徵證人甲○○於車
    禍發生時並未親眼目睹告訴人之行車速度，僅係聽聞撞擊聲
    後方抬起頭來，故憑其於車禍後之片面觀察，實不足以據為
    被告有利之認定，遽認告訴人有何超速行駛於快車道之情事
    。另被告及其辯護人認上開事故現場圖繪製不完整，請求本
    院前往現場勘驗，然本院認定上開現場圖並無被告及辯護人
    所執之錯誤，且證人戊○○（繪圖員警）、目擊證人甲○○
    亦均到庭證述綦詳，本件待證事實已臻明確，自無調查之必
    要，附此敘明。
(七)綜上所述，被告就本件車禍之發生確有過失行為，其過失行
    為確使告訴人受有上開傷害，是被告之過失行為與告訴人之
    受傷結果間，應具有相當因果關係無疑。是以，本件事證明
    確，被告之犯行應堪認定。
二、核被告所為，係犯刑法第284條第1項前段過失傷害罪。又被
    告肇事後，留在現場，於尚未知肇事人為何人之承辦員警到
    達時，主動向前來現場處理之警員承認肇事，自首而接受裁
    判，此有交通事故肇事人自首情形記錄表1 紙在卷可佐，應
    依刑法第62條前段規定，減輕其刑。原審以被告犯行明確，
    依刑事訴訟法第449 條第1 項、第3 項、刑法第284 條第1
    項前段、第62條前段、第41條第1 項前段、罰金罰鍰提高標
    準條例第1 條前段、第2 條，並審酌被告就本件事故應負完
    全肇事責任，告訴人因被告過失而遭受頭部外傷併腦挫傷、
    水腫、右股骨脛骨骨折、胸腹挫傷、兩下肢多處挫擦傷等傷
    害之痛苦及日常生活之不便，且未能賠償告訴人損失，惟符
    合自首要件等一切情狀，量處有期徒刑4 月，並諭知易科罰
    金之折算標準，其認事用法均無違誤，量刑亦屬妥當。被告
    仍執詞提起上訴，指摘原審判決認事用法有誤云云，洵屬無
    據，應予駁回。
據上論斷，應依刑事訴訟法第455 條之1 第1 項、第3 項、第36
8 條，判決如主文。
本案經檢察官乙○○到庭執行職務。
中    華    民    國    95    年    6     月    1     日
                    交通法庭  審判長法  官  張意聰
                                    法  官  施添寶
                                    法  官  錢衍蓁
以上正本證明與原本無異。
不得上訴。
中    華    民    國    95    年    6     月    1     日
                                    書記官  周美
附錄本判決論罪科刑法條全文：
刑法第284條第1項
因過失傷害人者，處6 月以下有期徒刑、拘役或5 百元以下罰金
。致重傷者，處1 年以下有期徒刑、拘役或5 百元下罰金。


司法院資訊處製作；財團法人民間司法改革基金會備份。
